【裁判字號】    95,台上,3800
【裁判日期】    950713
【裁判案由】    偽造有價證券
【裁判全文】
最高法院刑事判決            九十五年度台上字第三八○○號
    上  訴  人
    即 自訴 人  昭陽建設股份有限公司
    代  表  人  郭素珍
    自訴代理人  盛枝芬律師
    被      告  甲  ○
                己○○
                戊○○
                        3段6.
    共      同
    選任辯護人  林武順律師
    被      告  乙○○
                丙○○
                丁○○
上列上訴人因自訴被告等偽造有價證券案件，不服台灣高等法院
花蓮分院中華民國九十五年二月二十三日第二審更審判決（九十
四年度重上更(三)字第五號，自訴案號：台灣台東地方法院八十五
年度自字第一二號），提起上訴，本院判決如下：
    主  文
原判決撤銷，發回台灣高等法院花蓮分院。
    理  由
本件原判決以上訴人即自訴人昭陽建設股份有限公司（下稱昭陽
公司）自訴意旨略以︰被告甲○因恐其與昭陽公司間之民事訴訟
無法獲勝，明知昭陽公司前任董事長即被告乙○○保管該公司之
印章，竟與乙○○及被告丙○○、丁○○、戊○○、己○○等人
共同基於犯意之聯絡，先後以昭陽公司之名義偽造如原判決附表
所示之本票四紙（下或稱系爭本票）。嗣於民國八十四年間，由
丙○○、丁○○及戊○○分別持如原判決附表編號一、二、三所
示之本票向台灣台東地方法院聲請裁定准許強制執行等情，因認
被告等六人均涉有刑法第二百零一條第一項之偽造有價證券罪嫌
。惟經審理結果，認為不能證明被告等犯罪，因而維持第一審諭
知被告等均無罪之判決，而駁回自訴人在第二審之上訴，固非無
見。
惟查：(一)、卷查上訴人指稱被告乙○○於八十二年八月間卸任昭
陽公司負責人後，雖於同年十一月間至台灣省中小企業銀行辦理
更換昭陽公司之印鑑，但並未將該公司之舊印鑑章交出，以致其
事後得以利用該舊印鑑章倒填日期而偽造系爭本票等語。而證人
莊憲忠於八十五年七月十一日，在台灣台東地方法院（八十四年
度東簡字第七十三號民事事件）審理中亦證稱：「八十二年底，
我與乙○○、郭素珍、林淑燕去銀行換舊印章，後來舊印鑑章（
就是系爭支票印章）由乙○○帶回」等語（見原審上更(二)卷第一
一五頁、第四六六頁）。查系爭本票之發票日期雖均在乙○○至
銀行辦理更換印鑑（八十二年十一月二十五日）以前，但乙○○
於更換印鑑後，若仍保有該公司之舊印鑑章，似非無利用該舊印
鑑章倒填日期而偽造系爭本票之可能。故證人莊憲忠所陳是否可
信，即與本案實情之發現攸關，自應詳加審酌，並具體敘明其論
斷取捨之理由，始為適法。乃原審並未詳細剖析說明證人莊憲忠
前揭證詞究竟有何偏頗上訴人，或悖離事實、情理而不能採信之
理由，僅以空泛之詞謂該證人為昭陽公司之董事，並任貫申公司
之副總經理，與昭陽公司有密切利害關係，以及上訴人對於上述
印鑑章之下落前後說詞不一，遽謂莊憲忠之證詞不可採信（見原
判決第五頁倒數第十六列至倒數第七列），依上說明，自有理由
不備之可議。(二)、上訴人主張被告乙○○於卸任後雖仍保留昭陽
公司之舊印鑑章，但並未一併保管前任負責人李榮權之印鑑章，
故其所偽造如原判決附表編號一、三所示之本票上雖蓋用該公司
之舊印鑑章，但其上李榮權之印文卻與李榮權之印鑑章不同，而
以此質疑系爭本票之真正。查乙○○若於卸任後僅保有昭陽公司
之舊印鑑章，並未一併保管該公司前任負責人李榮權之印鑑章，
則其若偽造系爭本票即非無可能發生如上訴人所指本票上李榮權
之印文與其印鑑章不符之情形。究竟上述本票上所加蓋李榮權之
印章是否真正？有無獲李榮權或李榮福之授權加蓋？若已獲授權
，何以原判決附表編號一、三所示本票上「李榮權」之印文，不
僅與同附表編號四所示本票上「李榮權」之印文不同，亦與李榮
權之印鑑章及其他文件上所使用之印章均不相同（見偵查卷第三
七二頁所附法務部調查局鑑定通知書），其原因何在？此與上訴
人前揭主張是否可信攸關，自有澈底調查釐清明白之必要。本院
前次發回意旨對此已詳加指明，乃原審並未傳訊乙○○、李榮權
、李榮福對上開疑點詳加究詰訊問明白，僅以李榮權與昭陽公司
均有浮濫使用多枚印章之情形，遽謂系爭本票上李榮權之印文非
出於偽造云云（見原判決第五頁第二列至第六列），尚嫌調查未
盡。(三)、上訴人於第一審具狀指稱：「昭陽公司成立之初，台灣
中小企銀之印鑑章即一直由乙○○保管使用中，此由中小企銀之
甲存支票全由乙○○簽發，少數由其妻李素勤簽發可證」等語。
而證人李榮義於第一審亦證稱：「其實到八十三年印章都由乙○
○保管，昭陽由甲○掌控……昭陽的印鑑都是由乙○○保管」等
語（見第一審卷第二二二頁反面、第一九三頁反面）。若渠二人
所述可信，則乙○○自昭陽公司成立後即保管該公司印鑑章至八
十三年間為止。原判決併採上訴人及證人李榮義前揭陳述作為證
據，卻認定八十二年六月至八十三年三月間，昭陽公司之印鑑章
係由被告甲○保管，而非由乙○○保管，並據此推論乙○○不可
能取得該公司印鑑章以偽造系爭本票（見原判決第五頁倒數第六
列至第六頁第十列）。其所認定之事實與其所採用之證據內容不
相適合，自有證據上理由矛盾之違誤。(四)、查被告等雖均否認偽
造系爭本票，辯稱：原判決附表編號一、三、四之本票係李榮福
所交付，編號二之本票亦係李榮福將公司印鑑章交乙○○簽發云
云（見原審上更一卷第五十一頁、偵查卷第三三一頁反面至第三
三五頁）。然證人李榮權、李榮福在第一審及發回前原審均否認
有交付或授權乙○○簽發系爭本票之事實（見第一審卷第二九四
頁，原審上更(二)卷第八十七頁、第八十八頁、第九十頁）。證人
李榮權、李榮福所述是否可信，與被告等有無偽造系爭本票之待
證事實攸關，自應詳加審酌，並於理由內敘明其論斷取捨及得心
證之理由。原判決理由雖謂「雙方家族已因建屋投資糾紛而衍生
多起民刑訴訟，纏訟十餘年，雙方雖有姻親關係，惟彼此立場涇
渭分明，利害相反，自無從期待其二人持平而為誠實之證言，是
其等證詞不免偏頗，自無從遽以採信」云云。然其對於證人李榮
權、李榮福究竟與乙○○或與其家族中之何人有何民、刑事訴訟
糾紛？該等民、刑事訴訟案件之案號或當事人為何？以及雙方之
立場或利害關係究竟具有如何矛盾或衝突情形？均未具體詳予列
敘說明，自嫌理由欠備，本院前次發回意旨對此已詳加指明。乃
原判決僅於理由內以括弧註記「雙方十餘年來之訴訟案件，詳如
卷附外放訴訟資料」云云（見原判決第七頁最末二列），對於本
院發回意旨所指明之事項，仍未具體加以論敘說明，致此項瑕庛
依然存在，自屬可議。(五)、原判決認定被告乙○○係經昭陽公司
負責人李榮權或李榮福（實際負責人）之授權，於簽發系爭本票
後，交由李榮福蓋用李榮權之印章，再交還乙○○而持以行使，
而據此推論系爭本票並非出於偽造（見原判決第七頁第十一列至
第十四列）。然證人李榮權及李榮福於發回前原審均否認有交付
或授權乙○○簽發系爭本票之事實（詳如前述）；且乙○○於第
一審亦供稱：「（章是否你蓋的？）章不知道是怎麼蓋的，章是
在李榮福那裡，我交小姐，票是我寫的沒錯」、「四張本票筆跡
都是我的，但是印章不知誰拿給我蓋的，我忘記了」、「我是說
票的筆跡是我寫的，印章誰蓋的我忘記了，昭陽的章何時換的我
也不知道」等語（見第一審卷第一一九頁、第一九一頁反面、第
一九二頁）；嗣於發回前原審亦為相同之供述（見原審上更(二)卷
第一七四頁）。查系爭本票金額高達八百六十萬元至三千三百萬
元之鉅，乙○○簽發系爭本票後，竟不知係何人在其上加蓋昭陽
公司及負責人李榮權之印章，似與情理有悖；則系爭本票是否確
經李榮權或李榮福授權簽發或加蓋印章，即有疑竇，自有澈底調
查釐清明白之必要。原審並未深入究明乙○○簽發系爭本票及其
蓋印之實際過程如何？亦未具體說明其憑以認定乙○○確實已獲
得李榮權或李榮福授權簽發本票之證據。僅以臆測之詞謂：乙○
○既獲授權簽發李榮權之「支票」為昭陽公司調度資金，而簽發
本票與支票同屬調度資金常見之方法，故乙○○簽發昭陽公司之
「本票」應仍在董事長李榮權可預見之授權範圍內；並謂乙○○
於簽發系爭本票後交由李榮福用印，然後再交由乙○○行使，難
謂與事理有違云云（見原判決第七頁第四列至第十四列），依上
說明，自有調查未盡及理由不備之違法。(六)、查本件上訴人既指
訴乙○○於卸任昭陽公司負責人後，利用其所持有該公司之舊印
鑑章倒填日期而偽造系爭本票，則系爭本票之發票日期縱在李宗
仁擔任該公司負責人期間或在此之前，仍不能據此排除李宗仁有
如上訴人所指倒填日期而偽造系爭本票之可能。原判決並未查明
李宗仁究竟有無如上訴人所指之倒填日期而偽造本票之情形，僅
以原判決附表編號二所示之本票發票日期係在李宗仁擔任昭陽公
司負責人期間，遽謂該本票不生偽造之問題云云（原判決第六頁
倒數第九列至倒數第八列），其論斷自有可議。又本票係無因證
券，固不以其原因關係存在為其票據生效之要件，但本票之產生
，若非出於偽造，必有其原因關係存在，故本票之真偽發生爭議
時，其原因關係之存否，即與判斷該本票之真偽有重要關係；自
不能謂其原因關係之有無，與該本票是否偽造全然無涉。卷查丙
○○、丁○○均辯稱：伊等持有如原判決附表編號一、二所示之
八百六十萬元及一千萬本票各一張，係因分別借款或投資昭陽公
司而取得，並非偽造云云。惟上訴人則否認有上述借款及投資之
事實，並據此主張上述本票二張均係出於偽造。則丙○○、丁○
○二人是否確有借款及投資昭陽公司之原因事實，即與判斷上述
本票之真偽攸關。乃原判決竟謂：「本票係無因證券，不以原因
關係有效為要件，上訴人公司縱使無該筆八百六十萬元之借款，
或一千萬元之投資款，與系爭編號一、二之本票是否為偽造，根
本係屬二事。縱無該筆八百六十萬元之借款，或一千萬元之投資
款，亦不能直接認定該二張本票係出於偽造」云云（見原判決第
八頁第九列至第十二列，第九頁倒數第四列至最末一列）。依上
說明，其見解亦非可取。以上或為上訴意旨所指摘，或為本院得
依職權調查之事項，應認原判決仍有撤銷發回更審之原因。
據上論結，應依刑事訴訟法第三百九十七條、第四百零一條，判
決如主文。
中    華    民    國  九十五  年    七    月   十三   日
                      最高法院刑事第四庭
                          審判長法官  吳  雄  銘
                                法官  池  啟  明
                                法官  劉  介  民
                                法官  郭  毓  洲
                                法官  韓  金  秀
      本件正本證明與原本無異
                                      書  記  官
中    華    民    國  九十五  年    七    月   十七   日
                                                      Ｋ


司法院資訊處製作；財團法人民間司法改革基金會備份。
